【裁判字號】    92,聲判,46
【裁判日期】    921218
【裁判案由】    聲請交付審判
【裁判全文】
臺灣士林地方法院刑事裁定                          九十二年度聲判字第四六號
    聲  請  人
    即告訴人    甲○○○股份有限公司
    代  表  人  乙○○
    代  理  人  吳宏城律師
    被      告  丙○○
右列聲請人因告訴被告詐欺案件，不服臺灣高等法院檢察署檢察長於中華民國九十二
年四月三十日駁回再議之處分（九十二年度上聲議字第一二六號），聲請交付審判，
本院裁定如左：
    主  文
聲請駁回。
    理  由
一、本件聲請人以被告丙○○涉犯詐欺罪嫌，向臺灣士林地方法院檢察署檢察官提出
    告訴，經該檢察署檢察官以八十九年度偵緝字第三二四號為不起訴處分後，聲請
    人不服而聲請再議，經臺灣高等法院檢察署檢察長以九十二年度上聲議字第一二
    六號處分書，以聲請再議為無理由而駁回，合先敘明。
二、聲請交付審判意旨略以：（一）由證人施祐輔及沈永明之證述，有關世壹企業股
    份有限公司（下稱世壹公司）之訂單受訂及大宗原料之採購，係由董事長（即被
    告）核可之，被告對此採購事項與程序不僅具體參與，更有審核權利，豈有「未
    曾具體參與指示訂貨事宜」？原檢察官之認定，顯已悖於社會常情。（二）從證
    人黃碧霞（即世壹公司前任董事長）及被告之供述，足認被告接管世壹公司之前
    ，對公司財務、業務及資產負債已有相當程度認識，既明白世壹公司業務不順利
    ，而於聲請人停止供貨後，即以開具五張支票之方式作為日後將如期付款之保證
    ，於聲請人繼續供貨後，即於同年十一月宣佈結束營業，豈非無詐欺之犯意？（
    三）被告於接任世壹董事長後，縱有支付第三人之款項達新台幣（下同）三千二
    百五十萬一千九百十二元，亦不能以此否認被告詐欺行為，應僅能證明對於該第
    三人有清償事實，而至多僅能表示被告無詐欺第三人之意圖，並不得以此遂認被
    告無詐欺告訴人之意圖。（四）世壹公司於八十四年十一月二日下午一時三十分
    召開董監事聯席會，決議內容為「因累虧過大董監事聯席會議不再增資，且授權
    董事長全權處理，提請股東大會討論」，並於當天下午二時召開股東臨時會，決
    議內容為「大會通過，授權董事長全權處理，結束營業」，惟其結束營業迄今，
    尚未見被告踐行清算程序，亦未見其提出任何經會計師簽核之會計帳簿，更未見
    有任何清償分配予告訴人等行為，足證其所謂董事會決議及股東會決議，應係為
    實施詐欺告訴人而拒絕給付貨款之手段，其真偽應有調查之必要。且該股東臨時
    會知通知，顯未依公司法第一百七十二條第二項規定，應於十日前通知各股東，
    其真偽殊值懷疑。被告稱有委請律師登記債權，並有部分達成清償協議，惟未有
    債權明細及財務報告，是原檢察官就此亦未詳查，以有召開股東大會、有債權登
    記、有部分債權清償，而逕認定，被告如此即無意圖自己不法之所有，此種認定
    不僅顯違論理法則，更因未詳予調查上開證據，顯係草率結案，置聲請人權益於
    不顧。（五）聲請人於八十四年五、六月依約交貨予世壹公司後，世壹公司竟無
    理由而拒絕付款，聲請人亦於同年七月停止出貨，嗣世壹公司之法定代理人變更
    為被告後，被告開立五紙支票向聲請人保證日後將如期付款，以取信聲請人，聲
    請人誤信其付款之說而繼續出貨，致遭被告詐騙為數眾多之紡紗製成品出售得利
    ，臺灣高等法院檢察署認聲請人亦未舉證以實其說，顯有不適云云。
三、按告訴人不服上級法院檢察署檢察長或檢察總長認再議為無理由而駁回之處分者
    ，得於接受處分書後十日內委任律師提出理由狀，向該管第一審法院聲請交付審
    判。法院認為交付審判之聲請不合法或無理由者，應駁回之。刑事訴訟法第二百
    五十八條之一、第二百五十八條之三第二項前段，分別定有明文。又向法院聲請
    交付審判，係新增對於「檢察官不起訴或緩起訴裁量權」制衡之一種外部監督機
    制，法院僅就檢察官所為不起訴或緩起訴之處分是否正確加以審查，以防止檢察
    機關濫權，法院並非檢察官之延伸，法院亦不負擔偵查之作為。依此立法精神，
    同法第二百五十八條第三項規定法院審查聲請交付審判案件時「得為必要之調查
    」，其調查證據之範圍，自應以偵查中曾顯現之證據為限；而同法第二百六十條
    對於不起訴處分已確定或緩起訴處分期滿未經撤銷因發現新事實新證據者得再行
    起訴之規定，其立法理由說明該條所謂不起訴處分已確定者，包括「聲請法院交
    付審判復經駁回者」之情形在內，是前述「得為必要之調查」，其調查證據範圍
    ，更應以偵查中曾顯現之證據為限，不得就告訴人新提出之證據再為調查，亦不
    得蒐集偵查卷以外之證據，否則，將與刑事訴訟法第二百六十條之再行起訴規定
    ，混淆不清，亦將使法院兼任檢察官而有回復「糾問制度」之虞；且法院裁定交
    付審判，即如同檢察官提起公訴使案件進入審判程序，是法院裁定交付審判之前
    提，必須偵查卷內所存證據已符合刑事訴訟法第二百五十一條第一項規定「足認
    被告有犯罪嫌疑」檢察官應提起公訴之情形，亦即該案件已經跨越起訴門檻，否
    則，縱或法院對於檢察官所認定之基礎事實有不同判斷，但如該案件仍須另行蒐
    證偵查始能判斷應否交付審判者，因交付審判審查制度並無如同再議救濟制度得
    為發回原檢察官續行偵查之設計，法院仍應依同法第二百五十八條之三第二項前
    段規定，以聲請無理由裁定駁回。
四、本件聲請人雖以前揭理由認被告丙○○涉有詐欺之罪嫌，而向本院聲請交付審判
    。然前揭不起訴處分書及聲請再議處分書已就聲請人於偵查時提出之告訴理由予
    以斟酌，並詳加論述所憑證據及其認定之理由，關於此點，業經本院依職權調閱
    前開偵查卷宗查核無誤。聲請人雖仍執陳詞向本院聲請交付審判，惟查：
（一）按刑法第三百三十九第一項詐欺罪之成立，以意圖為自己或第三人不法所有，
      以詐術使人將本人或第三人之物交付為要件。所謂以詐術使人交付，必須被詐
      欺人因詐術而陷於錯誤，若其所用方法，不能認為詐術，亦不致使人陷於錯誤
      ，即不構成該罪，則有最高法院四十六年台上字第二六０號判例可資參照。又
      倘若行為人施詐時之意圖尚有存疑，依調查之結果復不足以認定其自始具有上
      述主觀犯罪構成要件，即不能概對被告繩以刑事責任。又債務人於債之關係成
      立後，如有債務不履行之情形，在一般社會經驗上可能之原因甚多。縱令有遲
      延給付或不為給付之情事，苟無足以證明其債之關係發生時自始故意藉此從事
      財產犯罪之積極證據，根據刑事訴訟法第一百五十四條之規定，仍不得僅以債
      信違反之客觀事態，推定債務人自始有詐欺取財之犯意。而刑事被告依法不負
      自證無罪之義務，若別無足以證明被告自始意圖不法所有之積極證據，縱使其
      就所負債務惡意違約不為履行，仍僅為民事上之糾紛，殊難僅以單純債務不履
      行之狀態，推定被告自始具有不法所有之詐欺意圖。聲請人認為被告擔任世壹
      公司之董事長，應瞭解採購流程並具體參與，因認被告參與詐欺云云。經查，
      證人即世壹公司專業經理施佑輔於偵查時結證稱：公司過渡時期，伊是經理人
      ，公司在這期間業務有進行，有各自負責人員，採購由採購人員。茂聯公司在
      六、七月份才下訂單，而此過渡時期是底下業務與採購人員（即吳合雄及詹春
      敏）與茂聯公司接洽。長期往來之公司，如要叫貨，係直接連繫，且八十四年
      七、八、九月份之訂單，在八十四年初即在前負責人黃碧霞任內即已決定購買
      ，廠商並談好價格與聲請人間之採購，係授權辦理等語；又證人及世壹公司會
      計袁和美於偵查時結證稱：公司開票流程是業務或採購給伊採購單或請款單，
      伊審核後交施祐輔批，之後單據回伊手上，伊開支票，再連支票給董事長蓋章
      ，在回到伊手上寄給客戶，而當時被告常出國，請款單或採購單如無被告簽名
      ，則被告應不曾看過，且一般大的訂單，由業務去接洽，再由採購去驗貨等語
      。顯見當時訂貨事宜皆由世壹公司之業務及採購負責出面接洽，純係基於公司
      正常之進料需求而自動化作業，被告丙○○雖為董事長亦為最後審核者，並無
      事必躬親且實際參與，自難期被告對於採購事項與程序須有相當清楚，被告所
      辯於八十四年七月初接任後，並未參與具體指示訂貨事宜等語，應堪採信，自
      難認被告有對聲請人施用詐術之行為，而聲請人亦無何陷於錯誤之情形可言。
（二）刑法上詐欺罪係以行為人於行為伊始，明知並無支付能力，仍意圖為自己不法
      之所有，對被害人施用詐術，使被害人因之陷於錯誤而交付財物者為必要。聲
      請人依證人即世壹公司前任董事長黃碧霞曾供述：「之前公司營運狀況，他大
      致瞭解」及被告有豐富經營管理公司之資歷，認被告丙○○應對公司財務、業
      務有相當程度之認識云云。然查，被告於臺灣士林地方法院八十六年度自更字
      第三號審理中自承其接手後，世壹公司共支付第三人之款項達三千二百五十萬
      一千九百十二元，有統計表及玉山銀行存款往來對帳單可稽，則被告接任時，
      世壹公司並無任何支付能力不足之情事，有該判決書附卷足憑。即使被告丙○
      ○知悉當時公司經營不善，仍繼續經營，此係商界經營現象，縱事後因公司經
      營不善無法支付貨款，仍與詐欺行為有間，要難認被告應負詐欺罪責。況聲請
      人亦陳述被告曾給付茂聯公司五、六月貨款一百九十萬元，其嗣後雖無法給付
      ，惟商界經營本有營餘虧損，且證人施祐輔於偵查時結證稱八十四年九月份貨
      交給客戶，有的還沒付款或延期付等語，足見當時世壹公司資金調度有問題，
      自不能因被告一時無法周轉，即認定其有詐欺之故意，倘無其他積極證據可佐
      ，自不得僅以世壹公司嗣後未依約給付貨款之客觀事態，逕認被告丙○○訂約
      當時自始即有不法所有之詐欺犯意。另聲請人認為被告執五紙支票前來保證，
      以取信聲請人，致其陷於錯誤，誤信其付款之說而繼續出貨，致遭被告詐騙為
      數眾多之紡紗製成成品出售得利云云。惟證人施祐輔結證稱：如有瑕疵要凍結
      貨款，茂聯公司有交貨遲誤及貨有瑕疵等問題（見八十四年偵字第一一三六二
      號偵查卷、八十五年偵字第五七二八號偵查卷），足見當時茂聯公司的貨可能
      有問題，被告尚未兌現支票付款，並非全然無因，況佐以當時聲請人請求被告
      給付貨款，衡諸常理，被告為期待公司能營運正常，衡情亦會開立遠期支票予
      聲請人，自不能以被告開立五紙支票給茂聯公司，遽認係對聲請人保證，參以
      聲請人亦無法提出被告丙○○保證內容，實難僅憑五張支票即認定被告有陷於
      他人錯誤之犯意，是本件應屬債務不履行之民事糾紛，尚不得憑此遽認被告在
      前開訂貨之初，自始即存有不法所有之詐欺犯意及手段之施用，要而言之，本
      件與所謂以詐術使人陷於錯誤而交付財物尚屬有間，核與刑法上詐欺罪之構成
      要件尚屬有間。
（三）再被告於世壹公司營運出現問題後，即於八十四年十一月二日召開臨時股東大
      會及董監事聯席會，並委任律師登記債權，部分已達成清償協議等情，有世壹
      公司之清償協議書附於本院八十四年度自字第三六九號、八十六年度自更字第
      三號等刑事卷內，查被告果若欲詐騙聲請人，則其何需告知聲請人上情，其盡
      可在聲請人不知世壹公司困境之狀況下，一走了之，又何須事後委請律師登記
      債權承認債務，是自難認被告有何詐欺之犯意。
五、綜上所述，原不起訴處分書及聲請再議處分書既已詳予調查偵查卷內所存證據，
    並敘明所憑證據及判斷理由，既無積極證據證明被告丙○○涉有聲請人所指訴之
    詐欺犯行，尚難以聲請人之片面指訴，遽認被告涉有本件詐欺犯行。原處分所載
    證據取捨及事實認定之理由，尚無違背經驗法則或論理法則之情事，是原檢察官
    及臺灣高等法院檢察署檢察長以被告犯罪嫌疑不足，分別予以不起訴處分及駁回
    再議之聲請，並無不當。本件聲請交付審判意旨仍執陳詞，對於原處分漫加指摘
    求予審判，顯無理由，應予駁回。
六、依刑事訴訟法第二百五十八條之三第二項前段，裁定如主文。
中      華      民      國    九十二    年     十二     月     十八     日
                                    臺灣士林地方法院刑事第三庭
                                        審判長法  官  雷  雯  華
                                              法  官  吳  祚  丞
                              法  官  王  俊  雄
右正本證明與原本無異。
本件不得抗告。
                                              書記官  許  秋  莉
中      華      民      國    九十二    年     十二     月     二十三   日


司法院資訊處製作；財團法人民間司法改革基金會備份。
